【裁判字號】    95,簡上,235
【裁判日期】    951130
【裁判案由】    分配表異議之訴
【裁判全文】
臺灣臺中地方法院民事判決  95年度簡上字第235號
上  訴  人  美商花旗銀行股份有限公司
法定代理人  己○○
訴訟代理人  甲○○
被上訴人    庚○○(即戊○○之承受訴訟人)
            乙○○(即戊○○之承受訴訟人)
共      同
訴訟代理人  吳皓偉  律師
上當事人間分配表異議之訴事件，上訴人對於中華民國95年7 月
14日本院臺中簡易庭95年中簡字第647號第一審判決提起上訴，
本院於95年11月17日言詞辯論終結，判決如下：
    主    文
上訴駁回。
第二審訴訟費用由上訴人負擔。
    事實及理由
壹、程序部分：本件被上訴人戊○○於民國（下同）95年9 月13
    日死亡，並經其繼承人庚○○、乙○○於95年10月11日具狀
    聲明承受訴訟，有該民事聲明承受訴訟狀可憑，經核與法相
    符，應予准許，合先敘明。
貳、實體部分：
一、本件被上訴人主張：
（一）被上訴人起訴主張：訴外人白正英於民國89年9 月15日向
      訴外人台中市第九信用合作社借貸新台幣（下同）1,50
      0,000 元，邀同被上訴人之被繼承人戊○○與原審共同原
      告丙○○（經原審駁回其訴確定）、丁○○（經原審駁回
      其訴確定）為連帶保證人，並提供戊○○與白正英、丙○○、丁○○共有坐落台中市○區○村段215 –68地號土地
      及其上建號1676號，即門牌號碼台中市○○街65巷3 號房
      屋，應有部分各4 分之1 之不動產（下稱系爭不動產），
      設定抵押權予台中市第九信用合作社。嗣台中市第九信用
      合作社於90年11月30日將上開抵押權及債權移轉與訴外人
      合作金庫銀行股份有限公司（95年2 月10日更名為合作金
      庫商業銀行股份有限公司，下稱合作金庫）。後因白正英
      於93年間未依約按期清償上開借款債務，合作金庫即聲請
      本院以94年度執冬字第21968 號拍賣抵押物執行事件（下
      稱系爭執行事件）拍賣系爭不動產，上訴人並於該強制執
      行程序中以對白正英有309,899 元之普通債權聲請參與分
      配。玆系爭不動產拍賣所得之價款既為3,020,000 元，而
      應優先受償者有土地增值稅145,488 元、合作金庫之執行
      費28,690元及抵押債權本息1,406,747 元，合計1,580,92
      5 元，則扣除主債務人白正英就上開拍賣所得之價款應得
      之755, 000元（計算方式：3,020,000 ÷4 ＝755, 000）
      後，合作金庫尚不足受償之825, 925元（計算方式：1,58
      0,925 －755, 000＝825,92 5）始應由保證人即丙○○、
      丁○○及戊○○3 人平均負擔，至扣除各該分擔額後之剩
      餘拍賣所得價款則應平均發還給丙○○、丁○○、戊○○
      ，方符合公平正義。蓋抵押權係為從屬性之擔保物權，依
      民法第280 條但書及同法第745 條之規定，必以主債務人
      白正英之財產先為清償後仍有不足，保證人即丙○○、丁○○、戊○○始應補充地平均負責清償，方符情理法。是
      白正英就共有之系爭不動產拍賣可得之價款既已完全清償
      予合作金庫，自無餘額可再分配清償予上訴人，則上訴人
      即無於系爭執行事件之強制執行程序中受分配清償本息共
      359,786 元之餘地，為此依強制執行法第41條規定，提起
      本件分配表異議之訴。並聲明：上訴人就系爭執行事件拍
      賣所得之價金，不得以執行費債權2,480 元、普通債權本
      息357, 288元，合計359,768 元列入分配表中受償。（其
      中被上訴人於原審起訴時請求上訴人就訟爭執行事件拍賣
      所得價金，不得以執行費債權2,480 元列入分配表部分，
      經原審判決被上訴人敗訴後，被上訴人對此部分並未聲明
      上訴，是此部分業已確定；又原審同案原告丙○○、丁○○對上訴人另提起分配表異議之訴部分，經原審判決駁回
      丙○○、丁○○之請求，丙○○、丁○○未據聲明不服上
      訴，亦已告確定，併此敘明）。
（二）上訴人提起上訴無非以「連帶保證之對內關係，連帶保證
      人對主債務人之求償權，除依法應優先受償外，均為普通
      債權。原審判決為保障連帶保證人之受償權，卻以分配順
      序之改變，來規避強制執行法第38條規定。復本件擔保品
      之拍賣價金，對於訴外人合作金庫之債權負完全之責任，
      必先將其完全沖償對於抵押權人之借款後，若有餘額始得
      返還與擔保品之所有權人，方符合抵押權之特性」云云，
      惟查原審判決並無違誤之處，茲分述如下：
  １、債權人合作金庫並未依民法第875 條規定選擇就何不動產
      拍定價金為全部或一部之清償，是債權人真意僅為就系爭
      抵押房地所賣得價金取償，並未指定戊○○等4 人各自償
      還金額，惟縱債權人未依法為任何表示，亦非謂本件拍賣
      價金之分配方式，即應如94年12月15日之分配表（下稱原
      分配表）所示，由戊○○等4 人所分得價金平均償還，而
      仍應視具體情況而定。而被上訴人為系爭債務之連帶保證
      人，與白正英間為連帶債務關係，倘如原分配表所示，由
      本件拍得價金先行償還債權人合作金庫之抵押債務，於償
      還後被上訴人即得依民法第281 條第2 項規定，以連帶債
      務內部法律關係，或民法第749 條規定之保證法律關係，
      向白正英求償。惟被上訴人基於民法第281 條第2 項或第
      749 條規定之求償權，因未取得執行名義，無法於本件執
      行事件之程序中聲明參與分配，就白正英所有財產強制執
      行所得價款部分，與其他普通債權人 (上訴人)平 均受償
      ，對於被上訴人極不公平。是本件執行程序，就抵押債務
      之償還金額及順序，債權人合作金庫雖未為任何選擇之表
      示，惟為避免連帶債務人內部求償之困難，保障連帶保證
      人 (即被上訴人)之 權益，應依民法第875 條規定，先以
      債務人白正英所得價金償還抵押債務，惟白正英所得部分
      價金不足償還全部債務，而須由戊○○等3 人負補充清償
      責任。從而白正英既已無任何價金可供上訴人分配，原審
      所為上訴人可分配金額之認，並無違誤。
  ２、又白正英係以個人身分向保證責任台中市第九信用合作社
      申辦小額貸款，依財政部台財融 (一)字 第90700080號函
      釋之見解，核為銀行所為「消費性放款」。復合作金庫拍
      賣系爭不動產求償之執行程序，雖為對物之執行名義，惟
      戊○○、丙○○、丁○○3 人亦同為系爭抵押債務之連帶
      保證人，依銀行法第12條之1 第3 項規定，於執行程序中
      ，合作金庫仍應先就借款人白正英進行求償，其求償不足
      部分得就連帶保證人戊○○等3 人平均求償，以實現先向
      主債務人求償之程序正義要求。是本件應先以債務人白正
      英所得價金償還抵押債務，惟白正英所得部分價金不足償
      還全數債務，始須由被上訴人等負補充清償責任，從而原
      審所為上訴人可分配金額之認定，並無違誤，應予維持。
（三）聲明：上訴駁回。
二、上訴人則以：依強制執行法第38條規定：「參與分配之債權
    人，除依法優先受償者外，應按其債權額數，平均分配。」
    ，惟原審判決為避免被上訴人戊○○因為連帶保證之對內關
    係，將來不及取得執行名義而不及參與系爭強制執行之分配
    ，而認為應先將系爭拍賣價金分配予各共有人，實乃違背債
    權之平等原則。蓋，連帶保證之對內關係，連帶保證人對主
    債務人之求償權，除上開法條規定依法優先受償者外，皆為
    普通債權。如今為保障連帶保證人之受償權利，卻以分配順
    序上之改變，來規避強制執行法之規定，令人難以認同。再
    者，如今天被上訴人與丙○○、丁○○、白正英非連帶保證
    之關係，僅單純提供系爭強制執行標的不動產為抵押物，因
    為其缺少連帶保證之對內關係，是否就因此無法優先分配拍
    賣價金？如此觀之，連帶保證責任反倒成為連帶保證人優先
    受償之護身符，豈不怪哉？又物上擔保特性，除另有約定外
    ，在於就擔保品本身對債權負完全之清償責任，並無因擔保
    品為多數人共有即產生清償責任優先與否之問題。又合作金
    庫亦於陳報原審法院之函文中表明：「系爭借款1,500,000
    元，收回後共同沖償全部借款，不能分割借保戶應負償還多
    少欠款。」等語，則該擔保品之拍賣價金，對於合作金庫之
    債權負完全之責任，必先將其完全沖償對於抵押權人之借款
    後，若有餘額始得返還與擔保品之所有權人，如此方符合抵
    押權物權之特性與精神。否則，如果共有人間尚有其他債權
    債務糾葛，是否也得以保障共有人之求償權利，減少求償之
    複雜與困難，先將價金平均分配再依序清償債務？綜上所述
    ，原審之判決不僅違反債權平等之原則，亦破壞抵押權之性
    質，實非上訴人所能接受，應以原執行法院之分配順序與法
    理邏輯較為妥適等語置辯。而聲明請求(1)廢棄原判決不利於
    上訴人部分，(2)上開廢棄部分駁回被上訴人在原審之訴。
三、兩造不爭執之事實：
（一）白正英於89年9 月15日向台中市第九信用合作社借款1,50
      0,000 元，邀同戊○○與丙○○、丁○○為連帶保證人；
      並共同以系爭不動產設定抵押權予台中市第九信用合作社
      。台中市第九信用合作社於90年11月30日將上開抵押權及
      債權移轉與合作金庫。
（二）合作金庫因白正英未按期繳息還款，以戊○○及白正英、
      丙○○、丁○○為債務人，向本院聲請拍賣系爭不動產之
      抵押物，獲准核發94年度拍字第128 號民事裁定，嗣持該
      裁定向本院執行處聲請以94執字第21968 號強制執行事件
      ，對上開4 人所共有之系爭不動產實施強制執行。
（三）上訴人對白正英以94年執冬字第14740 號債權憑證為執行
      名義，就309,899 元及自93年3 月3 日起至清償日止，按
      年息20％計算之利息及執行費用2,480 元債權，聲明參與
      分配。
（四）系爭不動產，經本院執行處拍定，拍定價額如下：土地部
      分計1,860,000 元（戊○○、白正英、丙○○、丁○○各
      4 分之1 ，各為465,000 元），建物部分計1,160,000 元
      （戊○○、白正英、丙○○、丁○○各4 分之1 ，各為29
      0,000 元）。
（五）本院執行處就前開拍定金額分配如下：
    1.分配表表一：就系爭不動產賣得價金計3,020,000 元，扣
      除合作金庫之執行費用28,690元，及土地增值稅145,488
      元後，合作金庫以第一順位抵押債權分配比例100 ％受分
      配1,406,747元，不足額為0 元。
    2.分配表表二：就分配表一之餘額1,439,075 元（計算方式
      ：3,020,000 －28,690－145,488 －1,406,747 ＝1,439,
      075） ，以被上訴人、白正英、丙○○、丁○○分為4 分
      之1 ，各分359,768 元；白正英分得359,768 元部分扣除
      上訴人之執行費用2,480 元、上訴人以普通債權分配比例
      86.9451 ％受分配357,288 元，不足額53,647元；各發還
      359,769 元予戊○○、丙○○、丁○○。
（六）前開事實，經本院調閱本院94年度執字第21968 號強制執
      行事件卷宗核閱屬實。
四、得心證之理由：
（一）按民法第748 條規定，數人保證同一債務者，除契約另有
      訂定外，應連帶負保證責任。又數人負同一債務，明示對
      於債權人各負全部給付之責任者，為連帶債務；無前項之
      明示時，連帶債務之成立，以法律有規定者為限；連帶債
      務之債權人，得對於債務人中之一人或數人或其全體，同
      時或先後請求全部或一部之給付，民法第272 條、第273
      條第1 項分別定有明文。故連帶保證債務，係保證人與主
      債務人就同一債務，對於債權人各負全部給付之責任。查
      戊○○與丙○○、丁○○3 人擔任主債務人白正英向合作
      金庫借款1,500,000 元之連帶保證人，並共同以系爭不動
      產設定抵押權作為借款之擔保一節，為兩造所不爭執，準
      此，戊○○與丙○○、丁○○3 人就上開借款，依上開規
      定，即應對債權人即合作金庫各負全部給付之責任，故被
      上訴人主張合作金庫應先自白正英之不動產所有權應有部
      分拍賣所得價款取償，如有不足始可自其不動產所有權應
      有部分拍賣所得之價款分配云云，於法無據，自不可採。
（二）次按連帶債務人相互間，除法律另有規定或契約另有訂定
      外，應平均分擔義務，民法第280 條亦有明定。經查：系
      爭執行事件中就合作金庫之執行費用28,690元，土地增值
      稅145,488 元，合作金庫之抵押債權1,406,747 元，共計
      1,580,925 元，依前開法條規定，應由戊○○與白正英、
      丙○○、丁○○4 人共同平均分擔，每人應負擔395,23 1
      元（元以下四捨五入）。而系爭不動產，經本院執行處拍
      定，拍定金額土地部分為1,860,000 元（戊○○、白正英
      、丙○○、丁○○各4 分之1 ，各為465,000 元），建物
      部分為1,160,000 元（戊○○、白正英、丙○○、丁○○
      各4 分之1 ，各為290,000 元），戊○○及白正英、丙○○、丁○○每人拍賣所得價款各為755,000 元。故白正英
      之拍賣所得價額扣除上開應分擔債務額後，剩餘359, 769
      元（計算式：755,000-395,231 ＝359,769） 。是本院執
      行處制作系爭分配表表一部分，即屬正確。
（三）惟按保證人向債權人為清償後，債權人對於主債務人之債
      權，於其清償之限度內，移轉保證人，民法第749 條定有
      明文。又連帶保證之所謂連帶，係指保證人與主債務人負
      同一債務，對於債權人各負全部給付之責任而言，觀諸民
      法第272 條第1 項規定連帶債務之文義甚明（參照最高法
      院45年臺上字第1426號判例），故連帶保證人與主債務人
      之關係，仍不失為保證之一種，非無民法第749 條之適用
      。是連帶保證人向債權人為清償後，債權人對主債務人之
      債權，於其清償之限度內，仍移轉與連帶保證人，連帶保
      證人自得於其清償之限度內，向主債務人全部求償。又按
      保證人依民法第749 條規定向債權人為清償後，債權人對
      於主債務人之債權，於其清償之限度內，移轉於保證人，
      實具法定債權移轉性質，故若干有關債權讓與之規定，於
      保證人之代位亦有其適用。亦即依民法第295 條第1 項前
      段規定，該債權之擔保及其他從屬權利應隨同移轉於保證
      人。查本件戊○○及丁○○、丙○○3 人係以連帶保證人
      身分，向合作金庫清償抵押債權每人各分擔395,231 元，
      則依上開說明，其等於其清償範圍內，受讓合作金庫對主
      債務人即白正英之債權及抵押權。從而，戊○○及丁○○
      、丙○○受讓合作金庫對主債務人白正英之債權及抵押權
      後，既為第一順位之抵押權人，自得就上開白正英部分之
      餘額35 9,769元主張優先受償。而戊○○及丁○○、丙○○就合作金庫之抵押債權各清償351,687 元（計算方式：
      1,406,747 ÷4 ＝351,687 ，元以下四捨五入），均得就
      該白正英餘額主張優先受償，故本院執行處制作系爭分配
      表之表二部分，除依據強制執行法第29條第2 項之規定，
      最優先受償上訴人之執行費用2,480 元外，其餘分配即有
      違誤，亦即，白正英部分之餘額359,769 元之受償順序，
      依序應為：(1)上訴人之執行費用2,480 元，(2)戊○○及丁○○、丙○○之優先債權各351,687 元，(3)上訴人之普通
      債權309,899 元及利息。綜上，白正英部分之餘額扣減上
      開(1)(2)部分，已不足再供清償上訴人之普通債權，是以上
      訴人主張依據系爭分配表表二，就白正英部分扣除上訴人
      之執行費用2,480 元，上訴人尚可以普通債權分配比例
      86.9451 ％受分配357,288 元云云，為不足採。從而，原
      審依據戊○○之請求，將系爭分配表之上訴人分配金額自
      359,769 元更正為2,480 元，而為上訴人敗訴之判決，理
      由雖有不同，惟結論並無二致，並無廢棄之必要。上訴意
      旨，指摘原判決不當，聲明廢棄，為無理由，應予駁回。
五、兩造其餘攻擊防禦方法，已無礙本院前述認定，無一一論述
    之必要，併予明。
六、據上論結，本件上訴為無理由，依民事訴訟法第436 條之1
    第3 項、第449 條第2 項、第78條，判決如主文。
中    華    民    國    95    年    11    月    30    日
                  民事第四庭審判長    法  官  許秀芬
                                      法  官  陳添喜
                                      法  官  郭佳瑛
上正本證明與原本無異。
本判決不得上訴。
中    華    民    國    95    年    11    月    30    日
                                      書記官


司法院資訊處製作；財團法人民間司法改革基金會備份。
